臺灣高等法院臺中分院刑事判決
111年度金上訴字第1103號
上  訴  人
即  被  告  柯志穎


選任辯護人  王晨瀚律師
輔  佐  人  鄭淑霙


上列上訴人因違反洗錢防制法等案件，不服臺灣南投地方法院10
9年度金訴字第6號中華民國111年3月31日第一審判決（起訴案號
：臺灣南投地方檢察署108年度偵字第5650號、109年度偵字第20
8號），提起上訴，本院判決如下：
    主  文
原判決撤銷。
乙○○犯三人以上共同詐欺取財罪，處有期徒刑壹年伍月；又犯三
人以上共同詐欺取財罪，處有期徒刑壹年肆月；又犯三人以上共
同詐欺取財罪，處有期徒刑壹年參月。應執行有期徒刑壹年玖月
。
另案扣案之行動電話壹支（含門號○○○○○○○○○○號SIM卡壹張）沒
收；未扣案之犯罪所得新臺幣伍佰元沒收，於全部或一部不能沒
收或不宜執行沒收時，追徵其價額。
    犯罪事實
一、乙○○（所犯違反組織犯罪防制條例之參與犯罪組織罪，業經
    另案即臺灣彰化地方法院109年度訴字第425、1140號判決判
    處罪刑，目前於本院另案上訴中）明知真實姓名年籍不詳、
    綽號「龍哥」及通訊軟體帳號「高調」、「小寶」等人所屬
    之集團，內部設有負責管理集團成員之「幹部」、負責領取
    內含人頭帳戶提款卡包裹之「包裹員」、負責持提款卡提領
    詐欺贓款之「攻擊手」、負責安排層層轉交領得贓款之「PK
    」等分工，係三人以上以實施詐術為手段，具有持續性、牟
    利性之結構性犯罪組織（尚無證據證明成員中有未滿18歲之
    人），竟於民國108年10月22日加入「龍哥」等人所屬之通
    訊軟體LINE群組，而參與詐欺集團，並擔任「包裹員」，負
    責至指定之便利商店收取他人寄送內含金融帳戶存摺、金融
    卡之包裹，再依指示轉寄給提領詐欺贓款之其他集團成員使
    用，以每一包裹朋分詐欺贓款新臺幣（下同）500元之方式
    ，藉此牟利。乙○○遂分別為下列行為：
　㈠乙○○與「龍哥」、「高調」、「小寶」、張子澔、柯忠憲、
    許嘉豪、曾宥豪及所屬詐欺集團成員（張子澔、柯忠憲所涉
    詐欺等罪，業經臺灣臺南地方法院以109年度訴字第737號、
    110年度原金訴字第11號判處罪刑；曾宥豪所涉詐欺等罪，
    亦經臺南地院以109年度訴緝字第63號判處罪刑），共同基
    於意圖為自己不法所有，三人以上犯詐欺取財、隱匿詐欺所
    得去向之洗錢犯意聯絡，先由該詐欺集團不詳成員騙取欲貸
    款之潘明諦（所涉幫助詐欺罪嫌，經臺灣士林地方檢察署檢
    察官為不起訴處分確定）將所申辦之華南商業銀行帳號0000
    00000000000號帳戶（下稱華南銀行帳戶）及中國信託商業
    銀行帳號000000000000000號帳戶（下稱中國信託帳戶）之
    金融卡各1張，於108年10月31日以包裹寄送至南投縣○○鎮○○
    路0段000○0號統一超商龍泰門市，再由乙○○依指示於108年1
    1月3日15時34分許（起訴書誤載為33分），至上開龍泰門市
    領取裝有本案華南銀行、中國信託等帳戶金融卡之包裹（7-
    ELEVEN貨態查詢代碼：Z00000000000），復以空軍一號宅配
    貨運方式寄送予該詐欺集團成員，並將其中華南銀行帳戶金
    融卡轉交予曾宥豪，中國信託帳戶金融卡則轉交予柯忠憲，
    供該詐欺集團成員進行詐欺、洗錢犯行。期間並由該詐欺集
    團其他成員為下述行為：
　⒈自108年10月22日9時許至同年11月4日間，以電話聯絡陳金蟬
    ，佯為其姪女，詐稱因急需現金欲借款云云，致陳金蟬陷於
    錯誤，於108年11月4日12時1分許，在高雄市○○區○○○路00號
    兆豐國際商業銀行五福分行，匯款10萬元至本案華南銀行帳
    戶，並由曾宥豪於108年11月4日12時18分起至同日12時22分
    許之期間，至臺南市○○區○○路0段000號，持本案華南銀行帳
    戶金融卡提領陳金蟬遭詐欺之贓款10萬元後，繳回予該詐欺
    集團，以製造金流斷點，隱匿詐欺所得之去向。
　⒉於108年11月4日13時許，以電話聯絡潘新龍，假冒為其友人
    ，詐稱因急需現金欲借款云云，使潘新龍陷於錯誤，請其胞
    妹潘姵慈於108年11月4日15時3分許，操作自動櫃員機匯款3
    萬元至本案中國信託帳戶，並由柯忠憲於108年11月4日15時
    25分許，至臺南市○○區○○路000號統一超商新高門市，持本
    案中國信託帳戶金融卡提領潘新龍遭詐欺之贓款3萬元後，
    繳回予該詐欺集團，以製造金流斷點，隱匿詐欺所得之去向
    。
　㈡乙○○與「龍哥」、「高調」、「小寶」及所屬詐欺集團成員
    ，共同基於意圖為自己不法所有，三人以上犯詐欺取財、隱
    匿詐欺所得去向之洗錢犯意聯絡，先由該詐欺集團不詳成員
    騙取欲貸款之莊昇燁（所涉幫助詐欺罪嫌，經臺灣桃園地方
    檢察署檢察官為不起訴處分確定）將所申辦之郵局帳號0000
    0000000000000號帳戶（下稱郵局帳戶）存摺、金融卡，於1
    08年11月7日以包裹寄送至南投縣○○鎮○○路000○00號統一超
    商草鞋墩門市，再由乙○○依指示於108年11月9日9時42分許
    ，至上開草鞋墩門市領取裝有本案郵局帳戶存摺、金融卡之
    包裹（7-ELEVEN貨態查詢代碼：Z00000000000），復以空軍
    一號宅配貨運方式寄送予該詐欺集團成員供進行詐欺、洗錢
    犯行。該詐欺集團成員即於108年11月9日，以電話聯絡甲○○
    ，佯為網路賣家，詐稱因先前在電腦網站「樂天市場」之網
    路交易設定為高級會員，將連續扣款12期每期2000元，需依
    指示操作自動提款機，始能解除設定云云，致甲○○陷於錯誤
    ，於同日20時52分許，依詐欺集團成員指示以行動電話操作
    網路銀行，匯款9萬9123元至本案郵局帳戶內，並由該詐欺
    集團不詳成員於108年11月9日20時59分起至同日21時2分許
    間，在苗栗縣○○鄉○○路000號陽信商業銀行苗栗分局，持本
    案郵局帳戶金融卡提領甲○○遭詐欺之贓款9萬9000元，以製
    造金流斷點，隱匿詐欺所得之去向。
二、嗣因陳金蟬、潘新龍、甲○○發覺遭人詐騙而報警處理，為警
    於108年11月28日16時20分許，逮捕正在彰化縣○○市○○路0段
    000號統一超商員慶門市領取裝有金融卡包裹之乙○○，並當
    場查扣其所有供犯罪所用之IPHONE行動電話1支（含門號000
    0000000號SIM卡1張，扣於另案即彰化地院109年度訴字第42
    5、1140號加重詐欺等案件），始循線查獲上情。
三、案經南投縣政府警察局刑事警察大隊、草屯分局報告臺灣南
    投地方檢察署檢察官偵查起訴。
    理    由
一、證據能力部分：
  ㈠按刑事訴訟法第159條之5立法意旨，在於確認當事人對於傳
    聞證據有處分權，得放棄反對詰問權，同意或擬制同意傳聞
    證據可作為證據，屬於證據傳聞性之解除行為，如法院認為
    適當，不論該傳聞證據是否具備刑事訴訟法第159條之1至第
    159條之4所定情形，均容許作為證據，不以未具備刑事訴訟
    法第159條之1至第159條之4所定情形為前提。此揆諸「若當
    事人於審判程序表明同意該等傳聞證據可作為證據，基於證
    據資料愈豐富，愈有助於真實發見之理念，此時，法院自可
    承認該傳聞證據之證據能力」立法意旨，係採擴大適用之立
    場。蓋不論是否第159條之1至第159條之4所定情形，抑或當
    事人之同意，均係傳聞之例外，俱得為證據，僅因我國尚非
    採徹底之當事人進行主義，故而附加「適當性」之限制而已
    ，可知其適用並不以「不符前4條之規定」為要件。惟如符
    合第159條之1第1項規定之要件而已得為證據者，不宜贅依
    第159條之5之規定認定有證據能力（最高法院104年2月10日
    104年度第3次刑事庭會議決議要旨參照）。經查，以下本案
    所引用被告以外之人於審判外之言詞或書面陳述，均經本院
    於審理時當庭直接提示而為合法調查，檢察官、被告及選任
    辯護人皆表示沒有意見，復未於言詞辯論終結前爭執其證據
    能力或聲明異議，本院審酌前開證據作成或取得狀況，均無
    非法或不當取證之情事，亦無顯不可信情況，故認為適當而
    皆得作為證據。是前開證據，依刑事訴訟法第159條之5規定
    ，均具有證據能力（本案未論以組織犯罪防制條例罪名，故
    不排除相關證人之警詢筆錄）。
　㈡除法律另有規定外，實施刑事訴訟程序之公務員因違背法定
    程序取得之證據，其有無證據能力之認定，應審酌人權保障
    及公共利益之均衡維護，刑事訴訟法第158條之4定有明文。
    本案所引用之非供述證據，並無證據證明係實施刑事訴訟程
    序之公務員違背法定程序所取得，且檢察官、被告及選任辯
    護人均未表示無證據能力，自應認皆具有證據能力。
二、認定犯罪事實所憑之證據及理由：
    訊據被告乙○○固坦承有擔任本案「包裹員」，於108年11月3
    日15時34分許至龍泰門市領取裝有華南銀行帳戶、中國信託
    帳戶金融卡之包裹，並於108年11月9日9時42分許在草鞋墩
    門市領取裝有郵局帳戶存摺、金融卡之包裹等事實，惟矢口
    否認有共同詐欺取財、共同洗錢之犯行，於本院辯稱：我有
    去領包裹，是幫人跑腿、收貨，不知道包裹裡面的內容物是
    什麼，我只承認是幫助犯，並不是共同正犯云云。惟查：
  ㈠被告於108年10月22日加入「龍哥」、「小寶」等人所屬之LI
    NE詐騙群組，擔任「包裹員」，領取並寄送每一包裹可得50
    0元，先由該詐欺集團不詳成員騙取欲申貸之潘明諦將華南
    銀行及中國信託等帳戶之金融卡，以包裹寄送至統一超商龍
    泰門市，再由被告於108年11月3日15時34分許領取該包裹，
    且以空軍一號宅配貨運寄送予該詐欺集團成員，其中華南銀
    行帳戶金融卡轉交予曾宥豪，中國信託帳戶金融卡則交予柯
    忠憲，嗣陳金蟬、潘新龍遭該詐欺集團成員詐騙匯款10萬元
    、3萬元後，分別由曾宥豪持華南銀行帳戶金融卡提領10萬
    元、柯忠憲持中國信託帳戶金融卡提領3萬元，並繳回予該
    詐欺集團，而製造金流斷點，隱匿詐欺所得之去向；另該詐
    欺集團不詳成員騙取欲貸款之莊昇燁將郵局帳戶之存摺、金
    融卡，以包裹寄送至統一超商草鞋墩門市，由被告於108年1
    1月9日9時42分許領取該包裹，再以空軍一號宅配貨運寄送
    予該詐欺集團成員，而甲○○遭該詐欺集團成員詐騙匯款9萬9
    123元後，由該詐欺集團成員持郵局帳戶金融卡提領9萬9000
    元，而製造金流斷點，隱匿詐欺所得之去向；嗣經警於108
    年11月28日16時20分許，逮捕正在統一超商員慶門市領取裝
    有金融卡包裹之被告，並扣獲供犯罪所用之IPHONE行動電話
    1支（含門號0000000000號SIM卡1張，扣於另案即彰化地院1
    09年度訴字第425、1140號加重詐欺等案件）等節，為被告
    所不否認，並經被害人陳金蟬、潘新龍、甲○○及證人潘姵慈
    、潘明諦、莊昇燁於本案或另案（即調閱之臺南地院110原
    金訴11卷，下稱調卷）警詢，共犯張子澔於另案警偵、原審
    中分別就詐欺部分證述、供述明確，且有內政部警政署反詐
    騙諮詢專線紀錄表（莊昇燁、甲○○）、交貨便代碼Z0000000
    0000顧客留存聯、中國信託帳號000000000000博愛分行台幣
    帳戶暨內頁交易明細影本（甲○○）、高雄市政府警察局左營
    分局新莊派出所受理詐騙帳戶通報警示簡便格式表（甲○○）
    、中華郵政股份有限公司帳號00000000000000客戶歷史交易
    清單（莊昇燁）、統一超商草鞋墩門市監視器影像翻拍照片
    6張、7-ELEVEN貨態系統查詢結果（Z00000000000）、車輛
    詳細資料報表（000-0000號自用小客車、車主：乙○○）、通
    聯調閱查詢單（0000-000000號）、位置圖（以上見警60456
    卷第9至10、15至17、20至35頁）、統一超商龍泰門市監視
    器影像翻拍照片8張、000-0000號自用小客車監視器翻拍照
    片1張、7-ELEVEN貨態系統查詢結果（Z00000000000）、內
    政部警政署反詐騙諮詢專線紀錄表（潘明諦）、LINE簡訊內
    容翻拍照片、通話記錄列表擷圖、7-ELEVEN繳款證明聯照片
    （以上見警26913卷第9至14、16至17、22頁）、高雄市政府
    警察局左營分局新莊派出所受理刑事案件報案三聯單（甲○○
    ）（見他1244卷第21頁）、中華郵政股份有限公司桃園郵局
    109年5月15日桃營字第1091800385號函、南投縣政府警察局
    草屯分局109年6月19日投草警偵字第1090011759號函、扣押
    物品清單、微信對話紀錄翻拍照片、Line群組對話紀錄翻拍
    照片、暱稱「龍哥」對話紀錄翻拍照片（以上見原審卷一第
    99、113、133、209至241頁）、108年11月4日領款監視器錄
    影擷取照片、潘明諦之行動電話簡訊及寄件收據、內政部警
    政署反詐騙諮詢專線紀錄表（陳金蟬）、被害人陳金蟬匯款
    申請書、陳金蟬存摺影本、潘姵慈之國泰世華商業銀行開戶
    資料及交易明細、潘明諦華南銀行帳戶開戶資料及交易明細
    、中國信託帳戶開戶資料及交易明細（以上見調警卷第173
    、175至189、193、201、205、219至221、223至225、226至
    231頁）等在卷可稽，復有扣於另案（彰化地院109年度訴字
    第425、1140號）之IPHONE行動電話1支（含門號0000000000
    號SIM卡1張）得佐，是此部分堪認屬實。
  ㈡被告雖以前揭情詞置辯。然：
　⒈被告於108年11月3日、同年月9日依照「小寶」指示，先後前
    往統一超商龍泰門市、草鞋墩門市領取並轉寄包裹，且每領
    取一件包裹可得500之報酬，合計收取1000元等節，業據被
    告坦承在卷（見原審卷一第205至206、95頁），並有卷附微
    信對話紀錄（見原審卷一第217至219、223頁）、108年11月
    3日統一超商龍泰門市監視器影像翻拍照片8張、被告駕駛之
    000-0000號自用小客車監視器翻拍照片1張、7-ELEVEN貨態
    系統查詢結果（Z00000000000）（見警26913卷第9至14頁）
    、108年11月9日統一超商草鞋墩門市監視器影像翻拍照片6
    張、7-ELEVEN貨態系統查詢結果（Z00000000000）、車輛詳
    細資料報表（000-0000號自用小客車、車主：乙○○）（見警
    60456卷第24至28頁）、被告之國泰世華銀行帳號000000000
    000號帳戶（下稱被告國泰帳戶）交易明細（見原審卷一第1
    81至188頁）得證。而起訴書犯罪事實欄一雖記載⑴被告依「
    高調」之指示領取、轉寄包裹，惟觀諸上開微信對話紀錄可
    知被告係依「小寶」之指示；⑵被告於108年11月3日15時33
    分許前往統一超商龍泰門市領取Z00000000000及Z000000000
    00人頭帳戶資料包裹2件，但依前述微信對話紀錄、7-ELEVE
    N貨態系統查詢結果（Z00000000000）所示，被告係於15時3
    4分許領取本案Z00000000000包裹（見原審卷一第218頁；警
    26913卷第14頁），至Z00000000000包裹則與本案無關，是
    起訴書此等部分記載均應予更正。另公訴檢察官已於原審審
    理時補充被害人陳金蟬、潘新龍之犯罪事實（見原審卷二第
    135頁），併予敘明。
　⒉被告所使用之扣案IPhone手機內，有其與「小寶」、「龍哥
    」等人之微信或LINE對話紀錄，以及LINE群組對話紀錄等情
    ，此有相關對話紀錄存卷足佐（見原審卷一第209至241頁）
    。觀諸「小寶」於108年11月3日14時35分許傳送文字截圖1
    張至被告扣案手機，內容為「序Z00000000000劉柏軒 00000
    00000南投縣○○鎮○○路○段00000號7-11龍泰門市（中國 華南
     玉山這3家都有開通網路銀行）」，被告讀取後，隨即查詢
    包裹到貨狀態，於同日14時40分許回傳該編號Z00000000000
    號包裹已配達門市之查詢結果予「小寶」，並依「小寶」指
    示於同日15時34分許至龍泰門市領取包裹，傳送包裹外觀照
    片給「小寶」等節，業經原審勘驗扣案行動電話通訊擷圖光
    碟屬實，製有勘驗筆錄及擷圖照片附卷得考（見原審卷一第
    218至219、206頁）。則上開文字內容既已載明「中國 華南
     玉山這3家都有開通網路銀行」，顯然被告知悉包裹內是金
    融機構帳戶資料無訛。被告固辯稱以為包裹內是手機殼云云
    ，但被告不論是與「小寶」或「龍哥」等詐騙集團成員之對
    話中，均未曾談及包裹內為手機殼之事，是以被告所辯，顯
    無其他證據可佐。基上，被告辯稱不知道領取的包裹是人頭
    帳戶金融卡云云，實非可採。
　⒊依據卷附被告與「龍哥」於108年11月8日間之對話紀錄，被
    告不斷向「龍哥」表示：「有包裹嗎」、「我想要拼」、「
    龍哥我求你」、「攻擊嗎」、「我想要做地下匯水」、「讓
    我做」、「龍哥拜託你讓我賺」、「如果第一次被發現出事
    你會幫嗎」、「應該不會被發現吧」、「攻擊要用預付卡嗎
    」、「攻擊的可以嗎」、「攻擊嗎周一」、「攻擊周一幾點
    上班」（見原審卷一第237至241頁）。而龍哥於108年11月9
    日凌晨3時18分許表示要拉被告進入「攻擊手群組」，被告
    則詢問「可以提早去領嗎」、「今天幾點能領龍哥」，嗣被
    告於108年11月9日18時43分許經人邀請加入「攻擊手群組」
    。另不明帳號之人（按：帳號顯示為「不明」，未顯示名稱
    、頭像，應是該帳號已遭使用者刪除）在該攻擊手群組內先
    後表示：「攻擊手@黃冠福下午2點半到06大橋火車站」、「
    包裹員@徐太基GGHsu早上9點到02」、「@徐太基GGHsu你都
    收包裹，不是做攻擊手，你跟公司的人談三小%數」，並表
    示收一件包裹之報酬為500元等情，此亦經原審勘驗扣案行
    動電話通訊擷圖光碟屬實，製有勘驗筆錄及擷圖照片存卷足
    參（見原審卷一第206、239至240、233至234頁）。而被告
    雖辯稱不知對話內所稱的「攻擊手」是什麼意思云云，但從
    被告自己以及上開不明帳號之人之訊息內容可知，「攻擊手
    」即是負責提領現金之人，報酬為提領款項之百分之幾，而
    「包裹員」就是負責領取、寄送包裹之人，即被告於本案犯
    罪事實欄一㈠、㈡所從事之行為。基上，可見被告強烈要求「
    龍哥」將其從「包裹員」提升為「攻擊手」，益徵被告知悉
    本案詐欺集團內部設有負責管理集團成員之「幹部」、負責
    領取內含人頭帳戶提款卡之包裹的「包裹員」、負責持提款
    卡提領詐欺贓款之「攻擊手」、負責安排層層轉交詐欺贓款
    之「PK」等分工方式，係從事詐欺取財之犯罪組織，而仍積
    極參與詐欺犯行之分工，以獲不法財物，足認被告確實係基
    於為自己犯罪意思，參與本案犯行。被告辯稱是出於幫助他
    人犯罪之犯意所為云云，乃係臨訟卸責之詞，不足採信。
　⒋按共同正犯本係互相利用，以達共同目的，並非每一階段行
    為，各共同正犯均須參與。而共同實施犯罪行為，在合同意
    思範圍以內，相互利用他人之行為，以達其犯罪之目的，原
    不必每一階段行為均經參與，祇須分擔犯罪行為之一部，即
    應對於全部所發生之結果共同負責（最高法院72年度台上字
    第1978、5739號裁判意旨參照）；另按共同正犯之意思聯絡
    ，原不以數人間直接發生者為限，即有間接之聯絡者，亦包
    括在內。如甲分別邀約乙、丙犯罪，雖乙、丙間彼此並無直
    接之聯絡，亦無礙於其為共同正犯之成立（最高法院77年台
    上字第2135號裁判意旨可參）。而詐欺集團之詐術，實務上
    常見有佯稱被害人付款設定錯誤需操作自動櫃員機解除重複
    扣款，或佯裝親友借錢，或冒裝檢警人員偽稱被害人涉犯刑
    事案件而需將存款、存摺、金融卡交予檢警保管等等。本案
    被告就犯罪事實欄一㈠、㈡所示部分，雖非始終參與每一階段
    之詐欺取財犯行，但被害人3人各遭詐欺集團成員以付款設
    定錯誤，或假冒親友借錢為由，詐騙被害人匯款，該等詐術
    為實務上常見之手法，且如前所述，被告主動積極向「龍哥
    」表示要做地下匯水、擔任攻擊手，並詢問「龍哥」如果被
    發現、出事會幫忙嗎等等，益徵本案詐欺情事並未逸脫被告
    之主觀認識。又被告既然知悉是依指示參與領取、轉寄包裹
    之工作，目的在於交付人頭帳戶提款卡予詐欺集團成員使用
    ，而以此方式參與本案分工，被告自應為其他詐欺集團成員
    所為負責。準此，被告所辯洵無足採，其與「龍哥」、「小
    寶」、「高調」及所屬詐欺集團成員間，顯有詐欺取財之犯
    意聯絡及行為分工甚明。
　⒌又按106年6月28日修正施行即現行洗錢防制法第2條第2款、
    第3條第2款規定，掩飾或隱匿刑法第339條犯罪所得之本質
    、來源、去向、所在、所有權、處分權或其他權益者，即構
    成洗錢行為。意即洗錢防制法第2條第2款之掩飾、隱匿行為
    ，目的在遮掩、粉飾、隱藏、切斷特定犯罪所得與特定犯罪
    間之關聯性，是以款項遭提領、轉交後，即產生掩飾、隱匿
    之結果，屬該條例所規範之洗錢行為。則依修正後洗錢防制
    法，掩飾刑法第339條詐欺取財犯罪所得去向之行為，亦構
    成洗錢罪。查，被告本案參與之犯行，雖是領取、轉寄人頭
    帳戶提款卡，而非直接領取、轉交贓款，但被告既然知悉其
    所屬詐欺集團內部另有「幹部」、「攻擊手」、「水房」等
    成員，則對於其他成員從人頭帳戶提領贓款後層層轉交，將
    因此導致員警及各被害人無從追查金錢之流向，因而產生掩
    飾、隱匿詐欺犯罪所得去向之效果等情，應能認知，但仍決
    意參與分工，被告自應為其他詐欺集團成員所為負責。從而
    ，被告本案所為，均該當於掩飾、隱匿特定犯罪所得去向之
    行為要件，且被告主觀上對此亦知悉，是被告所為，均構成
    洗錢行為無疑。
　⒍基上，被告明知真實姓名年籍不詳、綽號「龍哥」、「小寶
    」、「高調」等人所屬之集團，內部設有前述「幹部」、「
    包裹員」、「攻擊手」、「PK」等分工，係三人以上以實施
    詐術為手段，具有持續性、牟利性之結構性犯罪組織，猶參
    與本案詐欺集團，並擔任「包裹員」，與該詐欺集團成員共
    同基於意圖為自己不法所有，三人以上犯詐欺取財、隱匿詐
    欺所得去向之洗錢犯意聯絡，負責收取潘明諦、莊昇燁所寄
    送內含金融卡之包裹，並轉寄予集團其他成員，供對被害人
    陳金蟬、潘新龍、甲○○詐取財物及製造金流斷點而隱匿詐欺
    所得去向之用，實堪認定。
  ㈢綜上，本案事證明確，被告前揭犯行應依法論科。
三、論罪及法律適用：
　㈠按洗錢防制法第15條之特殊洗錢罪，係在無法證明前置犯罪
    之特定不法所得，而未能依洗錢防制法第14條之一般洗錢罪
    論處時，始予適用。倘能證明人頭帳戶內之資金係前置之特
    定犯罪所得，即應逕以一般洗錢罪論處，自無適用特殊洗錢
    罪之餘地。例如詐欺集團向被害人施用詐術後，為隱匿其詐
    欺所得財物之去向，而令被害人將其款項轉入該集團所持有
    、使用之人頭帳戶，並由該集團所屬之車手前往提領詐欺所
    得款項得逞後層層轉交上手，檢察官如能證明該帳戶內之資
    金係本案詐欺之特定犯罪所得，即已該當於洗錢防制法第14
    條第1項之一般洗錢罪；至若無法將人頭帳戶內可疑資金與
    本案詐欺犯罪聯結，而不該當第2條洗錢行為之要件，當無
    從依洗錢防制法第14條第1項之一般洗錢罪論處，僅能論以
    洗錢防制法第15條第1項之特殊洗錢罪。如前所述，被告參
    與本案詐欺集團犯罪組織，擔任收取人頭帳戶存摺、提款卡
    之「包裹員」工作，使組織成員中負責領款之「車手」，得
    以持其所交付之人頭帳戶提款卡提領詐欺贓款，再交付予該
    詐欺集團之上游成員，則被告主觀上有隱匿其所屬詐欺集團
    之犯罪所得，以逃避國家追訴或處罰之意思，客觀上提領現
    金之所為，有隱匿詐欺犯罪所得去向之作用，而製造金流斷
    點。揆諸前開說明，被告收取人頭帳戶存摺、提款卡並轉寄
    其他組織成員，與洗錢防制法第14條第1項一般洗錢罪之要
    件相合。
　㈡本案被告所加入之詐欺集團，其成員至少包括被告、「龍哥
    」、「高調」、「小寶」，是成員已達三人以上至明。核被
    告各該所為，均係犯刑法第339條之4第1項第2款之三人以上
    共同犯詐欺取財罪、洗錢防制法第14條第1項之一般洗錢罪
    。起訴書認被告是犯洗錢防制法第15條第1項第2款以不正方
    法取得他人向金融機構申請開立之帳戶罪，尚有未洽，但此
    部分因基本社會事實同一，且業經原審法院於審理時一併告
    知所涉法條，使當事人有辯論之機會（見原審卷一第331、3
    47、411，卷二第13、82、92、126、138頁），自無礙於被
    告防禦權之行使，爰就此部分依刑事訴訟法第300條變更起
    訴法條。又本案起訴書犯罪事實欄固未記載該詐欺集團對被
    害人陳金蟬、潘新龍詐取財物後，由詐欺集團成員曾宥豪、
    柯忠憲先後持上開帳戶金融卡提領詐欺贓款，然此部分事實
    業經原審調取臺南地院110年度原金訴字第11號刑事全卷核
    閱屬實，並經檢察官於原審當庭補充與被害人陳金蟬、潘新
    龍相關之犯罪事實（見原審卷二第135頁），且此部分犯罪
    事實與檢察官起訴並經本院論罪之犯行，有事實上一罪關係
    ，為起訴效力所及，本院自應併予審究。
　㈢被告就犯罪事實欄一㈠⒈及⒉之加重詐欺及洗錢犯行，與「龍哥
    」、「高調」、「小寶」、張子澔、柯忠憲、許嘉豪、曾宥
    豪及所屬詐欺集團成員間；另就犯罪事實欄一㈡之加重詐欺
    及洗錢犯行，與「龍哥」、「高調」、「小寶」及所屬詐欺
    集團成員間，分別有犯意聯絡及行為分擔，均為共同正犯。
　㈣被告與該詐欺集團成員針對被害人陳金蟬、甲○○有數次提款
    行為，各該提款行為分別於密切時間、地點提領款項，而侵
    害同一被害人之財產法益，顯係基於同一個犯意下接續實施
    之行為，各僅論以接續之一行為。
　㈤被告就犯罪事實欄一㈠⒈及⒉、㈡所載刑法第339條之4第1項第2
    款加重詐欺取財罪、洗錢防制法第14條第1項一般洗錢罪間
    ，乃係收取人頭帳戶供提領贓款並繳回予所屬詐欺集團，同
    時製造金流斷點，隱匿詐欺所得之去向，為想像競合犯，皆
    依刑法第55條規定，從一重之加重詐欺取財罪處斷。公訴意
    旨認應予數罪併罰，容有誤會。
　㈥被告對被害人陳金蟬、潘新龍、甲○○之3次加重詐欺取財犯行
    ，犯意各別，時間有異，行為互殊，應予分論併罰。
　㈦查被告前因不能安全駕駛案件，經臺灣彰化地方法院以106年
    度交簡字第1775號判決判處有期徒刑2月確定，於106年11月
    23日易科罰金執行完畢乙情，有臺灣高等法院被告前案紀錄
    表在卷可參，其於受有期徒刑執行完畢後，5年以內故意再
    犯本案法定本刑有期徒刑以上之罪，為累犯。審酌被告本案
    所涉犯罪類型與前案之犯罪型態、罪質尚屬有別，卷內又無
    其他事證足認被告有何特別惡性或對刑罰反應力薄弱而應加
    重其刑之情形存在，為免被告所受刑罰超過其所應負擔之罪
    責，爰不依刑法第47條第1項規定加重其刑。至被告之前科
    紀錄，仍列入其品行部分作為本院之量刑審酌，併予指明。
　㈧被告上訴狀、陳述狀雖謂其有精神上疾病，是早產兒學習力
    較遲緩，業經另案為精神、智能相關鑑定，請鈞院考量有無
    刑法第19條免除或減輕其刑之情形等語。惟經本院另案依被
    告聲請囑託中國醫藥大學附設醫院對被告之精神、心智進行
    鑑定，經綜合被告之個人史、生活史、疾病史、犯案過程、
    身體狀況、精神狀態檢查及心理測驗結果，認被告案發期間
    之表現與之前、現在狀況一致。依據過去史、本次精神鑑定
    過程與相關結果，被告並沒有因精神障礙或其他心智缺陷致
    不能辨識其行為違法，或欠缺依其辨識而行為之能力；被告
    並沒有因為精神障礙或其他心智缺陷致行為違法或依其辨識
    而行為之能力顯著減低之狀況，此有中國醫藥大學附設醫院
    111年6月13日院精字第1110008637號函檢附之精神鑑定報告
    書在卷可考（見本院卷第105至111頁），足見被告並無因精
    神障礙或其他心智缺陷，致其辨識行為違法或依其辨識而行
    為之能力欠缺或顯著減低之情事。再者，被告於原審、本院
    審理中，對於法官提問事項，或任意選擇回答，或任意選擇
    沉默，且依警詢及檢察官訊問筆錄之記載，均可針對問題明
    確回應，看不出有何不能理解問題或認知低下之情形，參以
    被告與詐欺集團成員於前述微信或LINE對話紀錄、LINE群組
    對話紀錄等對答過程中，亦均能切題回答或提問，故實難認
    被告於本案犯行時，有何不能認知行為目的之情事，自無適
    用刑法第19條之餘地。
　㈨按刑法第59條固規定犯罪之情狀可憫恕者，得酌量減輕其刑
    ，其所謂「犯罪之情狀」，與同法第57條規定科刑時應審酌
    之一切情狀，並非有截然不同之領域，於裁判上酌減其刑時
    ，應就犯罪一切情狀（包括第57條所列舉之10款事項），予
    以全盤考量，審酌其犯罪有無可憫恕之事由（即有無特殊之
    原因與環境，在客觀上足以引起一般同情，以及宣告法定低
    度刑，是否猶嫌過重等等），以為判斷。查被告所犯之加重
    詐欺等犯行，破壞人與人之間互信關係，危害社會金融秩序
    及治安，被告雖然年輕、涉世未深，惟無心智障礙之情事，
    且具有國中畢業之學歷，從事工廠作業員（見原審卷一第34
    8頁），具一定程度之社會閱歷，對此應無不知之理，仍因
    貪圖不法利益而為本案犯行，甚至不斷向「龍哥」要求將其
    從「包裹員」提升為「攻擊手」，數度表達「我想要拼」、
    「攻擊嗎」、「拜託讓我賺」，積極以此方式牟利，無循正
    途謀生之意願，顯然欠缺尊重他人財產法益及守法之觀念，
    且被告於犯罪時並無特殊之原因與環境，而足以引起一般同
    情，認可憫恕，如科以法定最輕刑期，猶嫌過重之情形，是
    本院認被告所犯之罪，尚無從適用刑法第59條之規定。選任
    辯護人請求依刑法第59條酌減其刑，乃屬無據。
四、本院撤銷改判之理由：
  ㈠原審法院認被告罪證明確而予以論罪科刑，固非無見。然查
    ，⒈本院認本案尚無庸按累犯規定加重其刑，原審依刑法第4
    7條第1項加重之，稍有未洽；⒉被告已與犯罪事實欄一㈡之被
    害人甲○○達成調解，賠償30000元，超過其犯罪所得數額500
    元，原判決仍沒收被告此部分犯罪所得，自有未當。被告上
    訴猶否認係共同正犯云云，固無理由，但原判決既有上開可
    議之處，自屬無可維持，應由本院予以撤銷改判。
　㈡爰以行為人之責任為基礎，本院依刑法第57條各款情形，綜
    述如下：審酌被告正值青年，不思依循正途獲取穩定經濟收
    入，竟參與詐欺集團犯罪組織，擔任「包裹員」領取並轉寄
    人頭帳戶，共同向被害人陳金蟬、潘新龍、甲○○施詐行騙，
    其法治觀念顯有偏差，且所為使集團其他參與犯罪者之真實
    身分難以查緝，以致詐騙情事未能根絕，助長詐欺歪風，殊
    值非難；並考量被害人陳金蟬、潘新龍、甲○○於本案犯罪事
    實欄一所載遭詐騙之金額有別，被告已與被害人甲○○調解成
    立，給付30000元之損害賠償，有原審109年度司刑移調字第
    197號調解成立筆錄附卷得憑（見原審卷一第281頁），但迄
    未能與被害人陳金蟬、潘新龍達成和解，兼衡被告注意不足
    過動症之成長背景，有公共危險前科之素行，及其犯罪之動
    機、目的、手段、擔任領取人頭帳戶之分工內容，分得報酬
    數額等犯罪參與程度，並非前揭詐欺犯行之核心成員，亦非
    居於主導地位，未坦承全部犯行之犯後態度，暨其於原審自
    稱之智識程度、工作、經濟、家庭生活狀況（見原審卷一第
    348頁，卷二第138頁）等一切情狀，分別量處如主文第2項
    所示之刑，並參酌被告本案犯罪參與次數、情節，所涉詐騙
    情狀，定其應執行之刑。
　㈢沒收及不沒收：
　⒈按「供犯罪所用、犯罪預備之物或犯罪所生之物，屬於犯罪
    行為人者，得沒收之。但有特別規定者，依其規定。」，刑
    法第38條第2項定有明文。扣於另案之IPHONE行動電話1支及
    所插用門號0000000000號SIM卡1張，係被告所有，供被告與
    「龍哥」、「小寶」等詐欺集團成員聯絡本案犯罪事實欄一
    ㈠⒈、⒉、㈡犯行之用，業據被告供承明確，並經原審勘驗行動
    電話通訊擷圖光碟屬實，有勘驗筆錄及擷圖照片存卷足佐，
    前已敘及，爰依刑法第38條第2項規定，宣告沒收。
　⒉犯罪所得部分：
　⑴次按犯罪所得，屬於犯罪行為人者，沒收之；犯罪所得之沒
    收，於全部或一部不能沒收或不宜執行沒收時追徵其價額，
    此觀刑法第38條之1第1項前段、第3項之規定即明。被告就
    本案犯罪事實欄一㈠⒈、⒉之犯行，於原審自陳領得報酬500元
    ，且有前揭被告國泰帳戶交易明細可稽（見原審卷一第95、
    205至206、188頁），為其本案此部分之犯罪所得，未據扣
    案，應依刑法第38條之1第1項前段、第3項規定諭知沒收，
    並於全部或一部不能沒收或不宜執行沒收時，追徵其價額。
　⑵被告就本案犯罪事實欄一㈡之犯行，固然亦領得報酬500元，
    惟因被告業與此部分之被害人甲○○達成調解，當場賠償3000
    0元完畢（見原審卷一第281頁），已超過其犯罪所得數額50
    0元，是認被告已返還犯罪所得予被害人甲○○，自不予沒收
    此部分之犯罪所得。
　⒊被告與詐欺集團成員共同參與如犯罪事實欄一㈠、㈡所示向被
    害人詐得贓款及洗錢，但被告並未直接參與提領贓款，又無
    證據證明被告占有、持有該等款項，自無從宣告沒收該等贓
    款及洗錢標的。
　⒋按「沒收」為獨立於刑法及保安處分以外之法律效果，且宣
    告多數沒收情形，應併執行之，無庸再依刑法第51條數罪併
    罰定執行刑之規定定刑，此觀諸刑法第40條之2第1項規定、
    第51條已刪除原第9款沒收之規定，及修法理由甚明。是本
    案所宣告之多數沒收，自應由執行檢察官逕適用新修正刑法
    第40條之2第1項規定，併執行之。
據上論斷，應依刑事訴訟法第369條第1項前段、第364條、第299
條第1項前段、第300條，判決如主文。
本案經檢察官劉仁慈提起公訴，檢察官丙○○到庭執行職務。
中    華    民    國    111   年    8     月    25    日
          刑事第五庭　　審判長法　官　鄭　永　玉
　　　　　　　　　　　　　　　法　官　許　文　碩
　　　　　　　　　　　　　　　法　官　周　莉　菁
以上正本證明與原本無異。
如不服本判決應於收受送達後20日內向本院提出上訴書狀，其未
敘述上訴之理由者，並得於提起上訴後20日內向本院補提理由書
（均須按他造當事人之人數附繕本）「切勿逕送上級法院」。因
疫情而遲誤不變期間，得向法院聲請回復原狀。
                              書記官  王  朔  姿 
　　　　　　　　　　　　　　　
中　　華　　民　　國　　111 　年　　8 　　月　　25　　日